臺灣高等法院臺中分院刑事裁定
111年度毒抗字第293號

抗  告  人  
即  被  告  丁明昇



上列抗告人即被告因違反毒品危害防制條例案件（臺灣臺中地方
檢察署111年度毒偵緝字第87號），經檢察官聲請強制戒治，不
服臺灣臺中地方法院111年度毒聲字第252號，中華民國111年3月
15日第一審裁定（聲請案號：臺灣臺中地方檢察署111年度聲戒
字第23號），提起抗告，本院裁定如下：
    主  文
抗告駁回。
    理  由
一、本件抗告人即被告丁明昇抗告意旨略以：抗告人民國108年
    服刑完畢已離開過去毒友，這3年已決心遠離毒品控制，在
    竹北中山路北海人力公司工作，公司全年無休，只有4天年
    假。本件因身體反常下經同事勸說下施用毒品，抗告人也因
    此離開該公司轉至其他公司。抗告人本件雖施用第二級毒品
    ，但已非如之前96年至108年間係施用第一級毒品海洛因又
    是無業遊民，抗告人已從良不是無業遊民，也無再施用第一
    級毒品。抗告人工作近3年，在公司已有了幹部職銜，抗告
    人勒戒期間中斷了就業工作幹部薪資，內心後悔不已，抗告
    人母親也有到勒戒所關心。再抗告人前已服刑10餘年，家中
    母親也已年邁，請再給抗告人1個機會，不要以戒治或多次
    前科認定抗告人戒毒決心，抗告人內心戒毒才是重要，爰依
    法提起抗告云云。
二、按犯毒品危害防制條例第10條之施用毒品罪者，檢察官應聲
    請法院裁定，令被告入勒戒處所觀察、勒戒，其期間不得逾
    2月。觀察、勒戒後，檢察官依據勒戒處所之陳報，認受觀
    察、勒戒人無繼續施用毒品傾向者，應即釋放，並為不起訴
    之處分；認受觀察、勒戒人有繼續施用毒品傾向者，檢察官
    應聲請法院裁定令入戒治處所強制戒治，其期間為6個月以
    上，至無繼續強制戒治之必要為止。但最長不得逾1年，為
    毒品危害防制條例第20條第1、2項所明定，且該條為強制規
    定，法院無裁量餘地，首先敘明。次按勒戒處所應注意觀察
    受觀察、勒戒人在所情形，經醫師研判其有或無繼續施用毒
    品傾向後，至遲應於觀察、勒戒期滿15日前，陳報該管檢察
    官，觀察勒戒處分執行條例第8條第1項亦定有明文。是依前
    揭法條規定，研判受觀察、勒戒者有無繼續施用毒品傾向者
    ，為勒戒處所內之專業醫師。再按有無繼續施用毒品傾向之
    評估標準，並非完全以受觀察、勒戒人勒戒後之結果為準，
    勒戒前之各種情況，仍應作為評估之依據。勒戒處所所依憑
    之「有無繼續施用毒品傾向評估標準評分說明手冊」（2021
    年3月26日修正版），係以前科紀錄與行為表現、臨床評估
    、社會穩定度三項合併計算分數，每一大項皆有靜態因子與
    動態因子。先以靜態因子分數評分，靜態因子分數總分在60
    分（含）以上為「有繼續施用毒品傾向」；60分以下，與動
    態因子分數相加，如果總分在60分（含）以上，為「有繼續
    施用毒品傾向」。故有無「繼續施用毒品傾向」，係依具體
    個案之臨床實務及相關事證等情綜合判定，有其相當之專業
    依據及標準，且涉及專門醫學，又衡酌強制戒治之目的，係
    為協助施用毒品者戒斷毒品之心癮及身癮所為之一種保安處
    分類型，而該評估標準係適用於每一位受觀察、勒戒處分之
    人，具一致性、普遍性、客觀性，倘其評估由形式上觀察，
    無擅斷或濫權等明顯不當之情事，法院宜予尊重。
三、經查：
  ㈠抗告人基於施用第二級毒品甲基安非他命之犯意，於民國109
    年11月13日晚間19時許，在新竹縣○○市○○路000號公司宿舍
    內，以將甲基安非他命置入玻璃球內燒烤吸食煙霧之方式施
    用第二級毒品甲基安非他命1次。嗣因另案遭通緝，為警於1
    09年11月14日19時15分許，在新竹縣竹北市中山路與博愛街
    交岔口附近緝獲，並持臺灣臺中地方檢察署檢察官核發之強
    制許可書及經抗告人同意，於同日22時25分許採集抗告人尿
    液送驗，經初步以酵素免疫分析法（EIA）篩檢，再以GC／MS
    氣相層析／質譜儀法、LC／MS／MS液相層析串聯質譜儀確認，
    檢驗結果呈安非他命閾值濃度710ng/ml及甲基安非他命閾值
    濃度＞6000（8855）ng/ml，經判別為安非他命及甲基安非他
    命陽性反應等情，上開犯行並經抗告人於偵查中坦承不諱，
    有職務報告、臺灣臺中地方檢察署檢察官強制許可書、勘察
    採證同意書、採尿同意書、採尿室毒品人口到場採尿名冊及
    台灣檢驗科股份有限公司濫用藥物檢驗報告，在卷可稽（見
    臺灣新竹地方檢察署109年度毒偵字第2245號卷第5、9至13
    、69頁反面）。是抗告人施用第二級毒品甲基安非他命犯行
    ，堪為認定。
　㈡抗告人雖以前揭情詞提起抗告，惟查：　
  ⒈抗告人經依臺灣臺中地方法院110年度毒聲字第731號裁定命
    入勒戒處所執行觀察、勒戒。於觀察、勒戒後，經法務部○○
    ○○○○○○附設勒戒處所評估結果，認其仍有繼續施用毒品之傾
    向，經該所專業醫師評估觀察、勒戒結果，認：1.前科紀錄
    與行為表現部分合計為35分（毒品犯罪相關司法紀錄「13筆
    」，每筆5分，計10分〈上限10分〉、首次毒品犯罪年齡為「2
    0歲以下」計10分、其他犯罪相關紀錄「4筆」，每筆2分，
    計8分〈上限10分〉、入所時尿液毒品檢驗為「一種毒品反應
    」計5分、所內行為表現為「持續於所內抽菸」計2分）；2.
    臨床評估部分合計為30分（多重毒品濫用為「有，種類：海
    洛因、安非他命」計10分、合法物質濫用為「有，種類：菸
    、酒、檳榔」計6分、使用方式為「無注射使用」計0分、使
    用年數「超過1年」計10分、精神疾病共病〈含反社會人格〉
    「無」計0分、臨床綜合評估〈含病識感、動機、態度、就醫
    意願〉「中度」計4分）；3.社會穩定度部分合計為5分（工
    作為「全職工作：人力派遣公司清潔、板模工」計0分；家
    庭：家人藥物濫用為「無」計0分、入所後家人是否訪視為
    「無」計5分、出所後是否與家人同住為「否」計5分〈家庭
    ：上限5分〉）。以上1.至3.部分，靜態因子計59分、動態因
    子計為11分，總分合計為70分，而綜合判斷為「有繼續施用
    毒品傾向」等情，有上開裁定及法務部○○○○○○○○111年3月2
    日中戒所衛字第11110001090號函附之該所附設勒戒處所111
    年3月1日「有無繼續施用毒品傾向證明書」及「有無繼續施
    用毒品傾向評估標準紀錄表」（見111年度毒偵緝字第87號
    卷第175至177頁）在卷可憑。本件前開各項分數之計算係經
    依前揭修正後之評估標準予以評定後，總得分在60分以上，
    則抗告人確有達「繼續施用毒品之傾向」而應施以強制戒治
    之標準。
　⒉勒戒處所之組織、人員之資格及執行觀察、勒戒相關程序，
    暨判斷施用毒品者，有無繼續施用毒品傾向，均有相關法令
    嚴格規範，非可恣意而為。且前開有無繼續施用毒品傾向評
    估標準，係由法務部邀集衛生福利部及專家學者、相關機關
    研商所得，並製有「有無繼續施用毒品傾向評估標準評分說
    明手冊」予以詳細規定，除詳列各項靜態因子、動態因子之
    細目外，並有各細目之配分、計算及上限，均係勒戒處所醫
    師及相關專業知識經驗人士，依據其臨床實務及具體事證，
    在執行觀察、勒戒期間，依主管機關即法務部訂頒之評估基
    準進行，依其專業知識經驗，評估抗告人之人格特質、臨床
    徵候、環境相關因素所為之綜合判斷，已可避免摻雜個人好
    惡或流於恣意擅斷之情形，不僅有實證依據，更有客觀標準
    得以評比，尚非評估之醫師所得主觀擅斷，具有科學驗證所
    得之結論，在客觀上並無逾越裁量標準，自得憑以判斷抗告
    人有無繼續施用毒品傾向，依上開說明，法院宜予尊重。
　⒊毒品施用者因具有病患性犯人特質，對其施以觀察、勒戒或
    強制戒治之保安處分，旨在於幫助施用毒品者戒除毒癮，處
    分之性質非為懲戒行為人，而係為消滅其再次施用毒品之危
    險性，採以觀察、勒戒方式戒除其身癮，及以強制戒治方式
    戒除其心癮之措施。在評估有無繼續施用毒品傾向時，納入
    施用者此前之毒品等前案紀錄作為指標，可以反應施用毒品
    歷史紀錄，其是否能遵守法律規範的性格，以及脫離毒品影
    響之可能性，且通案列計一致但比重不同之分數（毒品犯罪
    相關司法紀錄每筆5分，其他犯罪相關紀錄每筆2分，各自上
    限10分之限制），再為個案上之統計與分數加總，最後得出
    有繼續施用毒品傾向之結論而認施用者有強制戒治之必要，
    自有其本質考量及合理之關連性。
　⒋毒品危害防制條例規定強制戒治之目的，既係針對因施用毒
    品成癮者，此處尚非僅指身癮者，心癮者尤其為甚，其難以
    戒絕斷癮，致再犯率偏高，故有持續收容於戒治處所施以強
    制戒治之必要，是該條例第20條第2項關於強制戒治之規定
    ，係屬強制規定，只要觀察、勒戒後，經評定受觀察、勒戒
    人有繼續施用毒品傾向者，檢察官即應聲請法院裁定受觀察
    、勒戒者令入戒治處所強制戒治，其中並無任何例外規定。
    且毒品危害防制條例所規定之觀察、勒戒或強制戒治處分，
    其立法意旨在幫助施用毒品者戒除毒癮，該處分之性質非為
    懲戒行為人，而係為消滅受處分人再次施用毒品之危險性，
    目的係在戒除行為人施用毒品身癮及心癮之措施，故觀察、
    勒戒之執行，其重點在「評估」應否受強制治療之可能性，
    並依其結果有不起訴處分之優遇，亦係提供被告改過自新之
    機會。從而，本件抗告人前經原審法院裁定令入勒戒處所施
    以觀察、勒戒，既經專業評估有繼續施用毒品傾向，無法戒
    斷毒癮，自有依法再施以強制戒治之必要。
　⒌至抗告人稱其前已服刑10餘年，現有正當工作，且母親年邁
    等情，核均與抗告人是否施用毒品成癮而有繼續施用毒品傾
    向之判斷無涉，尚不足以解免其應受之戒治處分，抗告人抗
    告意旨此部分所陳，難以採憑。　
  ㈢綜上，抗告人經原審法院裁定入勒戒處所觀察、勒戒後，經
    評估認定有繼續施用毒品之傾向，原審以檢察官聲請並無不
    合，依毒品危害防制條例第20條第2項後段規定，裁定令入
    戒治處所施以強制戒治，其期間為6個月以上，至無繼續強
    制戒治之必要為止，但最長不得逾1年，經核並無違誤。從
    而，抗告人仍執前開情詞指摘原裁定為不當，難認有理由，
    應予駁回。
四、據上論斷，應依刑事訴訟法第412條，裁定如主文。
中　　華　　民　　國  　111　　年　　4  　月　　 1  　日
            刑事第七庭  審判長法  官  梁  堯  銘
                              法  官  羅  國  鴻
                              法  官  張  智  雄
以上正本證明與原本無異。
不得再抗告。
                              書記官  江  玉  萍
　　　　　　　　　　　　　　　
中　　華　　民　　國　　111 　年　　4 　　月　　1 　　日